臺灣高等法院高雄分院民事判決　九十三年度訴易字第一八號
　　原　　　告　乙○○
　　　　　　　　戊○○
　　　　　　　　甲○○
　　　　　　　　丙○○
　　訴訟代理人　庚○○
　　被　　　告　丁○○
　　　　　　　　己○○
當事人間因常業詐欺案件，原告於刑事訴訟程序附帶提起民事訴訟，請求侵權行為損
害賠償事件，經本院刑事庭裁定移送，本院於九十三年八月十七日言詞辯論終結，判
決如下︰
    主      文
被告應連帶給付原告乙○○新臺幣捌萬伍仟陸佰元，給付原告戊○○新臺幣貳拾貳萬
捌仟玖佰元，給付原告甲○○新臺幣肆拾肆萬伍仟陸佰元，給付原告丙○○新臺幣貳
拾伍萬柒仟玖佰元，及均自民國九十三年二月二十九日起至清償日止，按年息百分之
五計算之利息。
被告丁○○應給付原告甲○○新臺幣參拾萬元，及自民國九十三年二月二十九日起至
清償日止，按年息百分之五計算之利息。
原告其餘之訴駁回。
訴訟費用由被告連帶負擔。
    事實及理由
壹、程序方面：
    被告丁○○經合法通知，未於言詞辯論期日到場，核無民事訴訟法第三百八十六
    條各款所列情形，爰依原告之聲請，由其一造辯論而為判決。
貳、實體方面：
一、原告主張：被告丁○○、己○○二人自民國九十一年三月間起，在高雄市○○○
    路二號七樓之七「昊揚企業社」（以下簡稱公司）任職，被告丁○○擔任副總經
    理，藝名為「龍天」，被告己○○擔任總經理，藝名為「保羅」，其二人與自稱
    「李總」之不詳姓名成年男子共同基於意圖為自己不法所有之概括犯意聯絡，由
    被告丁○○、己○○二人自九十一年五月間起至同年七月底止，多次在報紙刊登
    廣告應徵男指油壓師，而原告等人見報後分別於附表所示時間前往上開處所應徵
    ，被告丁○○、己○○二人利用原告急欲找工作之心態，連續多次向原告詐稱：
    公司有六家分店，約有二萬名女會員，服務項目係為女會員按摩，公司將安排原
    告為女會員為按摩服務，工作機會甚多，每月將有新台幣（下同）二、三十萬元
    之收入，惟因工作需要須繳付名片費、置裝費以購置名片及西裝，另須繳付禮數
    金約二、三十萬元，方便負責外場之「李總」安排工作，禮數金繳納越多則工作
    機會越多云云，致原告陷於錯誤，分別交付如附表所示之款項予被告丁○○、己
    ○○及「李總」，被告丁○○、己○○則交付價值僅約一百元之名片一盒、一套
    僅約四千元之西裝予原告，而被告丁○○、己○○取得原告所交付如附表所示之
    禮數金後，各安排二至四名女性供原告丙○○三人按摩，以為搪塞。又被告丁○
    ○另與自稱「曾智揚」之不詳姓名成年男子基於共同之犯意聯絡，於同年八月二
    十日，在上開處所，明知該公司並無任何營業收入，竟向原告甲○○誆稱：公司
    業績甚佳，很好賺，如加入股東，交付三十萬元入股金，每個月可分紅十萬元以
    上云云，致原告甲○○陷於錯誤，而交付三十萬元予被告丁○○、訴外人曾智揚
    二人。嗣於同年十月間，原告戊○○、甲○○、丙○○未再獲得安排按摩工作，
    而原告乙○○因未繳付禮數金則未獲安排任何按摩工作，且該公司突然解散，原
    告乙○○、戊○○、甲○○、丙○○始知受騙。至原告所受之損害為：(1)原告乙
    ○○部分：名片印刷費一千六百元、置裝費三套西裝共八萬四千元、多次請教律
    師、代書之費用四千元、工作損失六萬零四百元，共計十五萬元；(2)原告戊○○
    部分：特殊服裝兩套五萬六千元、禮數金二十二萬二千九百元、禮數金借款循環
    利息四萬元、往返新竹與高雄協助警方調查之交通費八千元、多次請教律師及代
    書相關法律問題之費用三千元、因應徵而無法獲得工作，租賃房屋，生活基本開
    銷三萬元、以上共計三十萬三千九百元；(3)原告甲○○部分：名片印刷費一千六
    百元、三套西裝共十四萬四千元、禮數金三十萬元，共計四十四萬五千六百元；
    及另交付被告丁○○入股金三十萬元；(4)原告丙○○部分：名片印刷費一千六百
    元、三套西裝費損失七萬二千元、禮數金三十九萬四千四百元，共計四十五萬九
    千元，爰依侵權行為之法律關係，請求被告連帶負損害賠償責任等語。其訴之聲
    明：(1)被告應連帶給付原告乙○○十五萬元，給付原告戊○○三十萬三千九百元
    ，給付原告甲○○新臺幣四十四萬五千六百元，給付原告丙○○四十五萬九千元
    ，及均自九十三年二月二十九日起至清償日止，按年息百分之五計算之利息。(2)
    被告丁○○應給付原告甲○○三十萬元，及自九十三年二月二十九日起至清償日
    止，按年息百分之五計算之利息。
二、被告則以：被告只負責訓練應徵人員，原告等人交付之名片費及置裝費是交給會
    計，禮數金是交給「李總」，被告有交付名片及西裝給原告等人，也有介紹女客
    人給原告等人按摩，沒有詐騙原告等語，資為抗辯。其答辯聲明：求為駁回原告
    之訴。
三、本院調取本院九十三年年度上訴字第二九號詐欺案件刑事卷核閱，經查：
  (一)原告主張被告二人向原告乙○○、戊○○、甲○○、丙○○詐騙如附表所示款項
    之事實，業有九十一年七月二日自由時報分類廣告一份（刑事案件他字卷第二八
    頁）、原告乙○○交付八萬四千元服裝之收據一張附於刑事卷可稽（刑事案件偵
    字卷第九頁），並有原告乙○○之名片一盒、西裝三套扣於刑事案卷可佐。
  (二)又原告主張被告二人於原告等人前往應徵時，多次向原告表示：公司有六家分店
    ，約有二萬名女會員，服務項目係為女會員按摩，公司將安排丙○○等人為女會
    員為按摩服務，工作機會甚多，每月將有二、三十萬之收入，惟因工作需要須繳
    付名片費、置裝費以購置名片及西裝，另須繳付禮數金約二、三十萬元，方便負
    責外場之「李總」安排工作，禮數金繳納越多則工作機會越多等情，有原告乙○
    ○分別與被告二人通電話之錄音帶譯文二份在卷足參（刑事案件他字卷第四○至
    六五頁），被告二人於該電話中確曾向原告乙○○陳述上開情節，為被告二人所
    不否認，原告此部分之主張堪予採信。
  (三)再者，原告等人確曾交付如附表所示之名片費、置裝費予被告二人，被告二人並
    各交付名片一盒及西裝二、三套予原告等人（原告戊○○未購買名片），該名片
    一盒約五十張，市價約一百元，西裝一套市價約四千元之事實，已經被告二人供
    認無誤（刑事案件二審卷第一○四頁），足見被告二人所收取之款項遠逾該名片
    及西裝之價值。又原告丙○○、甲○○應徵後迄至案發時止，僅各約服務二或四
    名客人，而原告乙○○因未交付禮數金，故無接獲任何服務之客人等情，為被告
    二人所不否認，另同公司之人員即證人李建洲、涂萬全於偵查中證稱：有時一天
    服務一個客人，有時沒有等語（刑事案件偵字卷第六頁），可見原告丙○○、甲
    ○○、乙○○三人因接客而使用該名片之機會甚微，一個月仍不可能使用一盒，
    被告二人卻向渠等各收取約十六盒名片之費用，顯然不合情理。被告二人抗辯：
    因工作需要使用名片及穿著西裝，才建議原告購買名片及西裝，名片是無限量供
    應云云，證人即該公司會計陳娟亦到庭附和其詞（刑事案件偵字卷第六五頁），
    惟按諸常理，名片用完再出資添購即可，被告實無一次收取約十六盒名片費用之
    必要，被告二人所辯上情，不足採信。
  (四)被告二人於刑事訴訟坦承曾分別遊說原告等四人繳付禮數金，以便「李總」安排
    女會員按摩，並由其二人或「李總」分別收受原告戊○○、甲○○所交付如附表
    所示之禮數金，其中原告戊○○係於九十一年七月十四日以郵購名義向旭東旅行
    社有限公司刷卡消費二十二萬二千九百元之方式交付禮金等情不諱，復有原告戊
    ○○所有旭東旅行社信用卡帳單、慶豐銀行信用卡刷卡對帳單一張在卷可佐（刑
    事案件偵字卷第一二、一○頁），自堪信為真實。
  (五)原告丙○○、戊○○、甲○○主張其交付如附表所示禮數金後，各獲得二至四名
    女客人服務，每名女客人消費款為二千五百元至三千五百元之間，消費款之百分
    之四十須交付公司等情，為被告二人所不否認，被告二人復自稱：有介紹一、二
    個我自己的客人給原告按摩等語，再參諸前開證人李建洲、涂萬全所稱：有時一
    天服務一個客人，有時沒有等語觀之，足證原告丙○○等人交付禮數金後，所賺
    得之款項甚微，核與渠等所交付之禮數金不成比例。況原告等每次為女客人按摩
    所賺得之酬勞，其中百分之四十須繳付公司，則公司已因仲介服務而取得報酬，
    原告何須再支付禮數金？又倘若以每名女客人最高消費額三千五百元計算，原告
    每次按摩僅取得其中百分之六十即二千一百元，則原告丙○○、戊○○、甲○○
    須約各服務八十餘名、一百餘名、一百四十餘名女客人始能賺得渠等所交付之禮
    數金，惟依原告丙○○等人及同公司之人員李建洲、涂萬全前開指陳可知，渠等
    接客之數量甚少，平均一日不及一人，依此推算，原告丙○○等人欲賺回與渠等
    所交付之禮數金同額之報酬，顯然為期甚長，況原告丙○○等人除各接獲二至四
    名女客人外，此後，即無接獲任何女客人，足徵被告二人於原告人等應徵時稱：
    公司有六家分店，約有二萬名女會員，公司將安排女會員供按摩服務，工作機會
    甚多，每月將有二、三十萬之收入云云，顯係不實。
  (六)被告二人又抗辯：名片費及置裝費是交給公司，禮數金是「李總」收去云云，並
    經證人陳娟證稱：沒有看過被告二人收過紅包費，置裝情形被告二人沒有經手云
    云（刑事案件一審院第一○七、一○八頁），惟被告二人係以前述事由輪流向原
    告等人遊說，使原告等人誤認為工作前景甚佳，而交付如附表所示所示款項予被
    告二人及「李總」，可見被告二人與「李總」係共同向原告等詐財至為明甚，被
    告二人所辯，委無可取。綜上各情，被告二人以不實之事項欺妄原告等人，使原
    告等陷於錯誤而交付如附表所示高額款項，被告二人則交付價值顯不相當之名片
    及西裝，並安排二至四名女客人供原告等為按摩服務，以為搪塞，足證被告二人
    具有不法所有之意圖甚明
  (七)另原告甲○○主張被告丁○○與自稱「曾智揚」之男子，於同年八月二十日，在
    上開公司，共同向原告甲○○稱：公司業績甚佳，很好賺，如加入股東，交付三
    十萬元入股金，每個月可分紅十萬元以上云云，邀約原告甲○○投資，原告甲○
    ○因而交付三十萬元予被告丁○○及「曾智揚」之事實，業據被告丁○○供認無
    訛（刑事案件二審卷第七六頁），並據原告甲○○指訴綦詳，復有合夥契約書一
    份在卷可憑（刑事案件二審卷第六二頁），堪予採信。被告丁○○雖否認詐欺情
    事，並以前揭情詞置辯。惟被告丁○○與「曾智揚」收取原告甲○○交付之三十
    萬元入股金後，未幾即解散公司，足徵被告丁○○於邀約原告甲○○投資時所稱
    上開情詞並非真實。是被告丁○○以不實之事項欺騙原告甲○○，致原告甲○○
    陷於錯誤而交付入股金，應為明確。
四、按因故意或過失，不法侵害他人之權利者，負損害賠償責任；又數人共同不法侵
    害他人之權利者，連帶負損害賠償責任，民法第一百八十四條第一項、第一百八
    十五條第一項前段分別定有明文。被告二人不法侵害原告之財產權，原告請求被
    告連帶負賠償責任，及原告甲○○另請求被告丁○○賠償三十萬元入股金，自屬
    有據。茲就原告所請求之金額應否准許，分敘如後：
  (一)原告乙○○部分：其主張受有損害為名片印刷費一千六百元、置裝費三套西裝共
    八萬四千元、多次請教律師、代書之費用四千元、工作損失六萬零四百元，共計
    十五萬元等情。其中名片印刷費一千六百元、置裝費三套西裝八萬四千元，為受
    被告詐欺所支出，業已認定如前，堪予採取。至其請教律師、代書之費用則非為
    必要支出之費用，而工作損失部分，則因被告所侵害者為原告之財產權，並非身
    體自由，自無使原告工作能力受損之理，所請自屬無據。是以，原告乙○○得請
    求之金額為八萬五千六百元。
  (二)原告戊○○部分：其主張受有損害為特殊服裝兩套五萬六千元、禮數金二十二萬
    二千九百元、及負擔循環利息四萬元、往返新竹與高雄協助警方調查之交通費八
    千元、多次請教律師及代書相關法律問題之費用三千元、因應徵而無法獲得工作
    ，租賃房屋，生活基本開銷三萬元，乃請求三十萬三千九百元等語。其中特殊服
    裝兩套五萬六千元、禮數金二十二萬二千九百元，共二十七萬八千九百元，為受
    被告詐欺所支出，自得採取。至其因借款而負擔循環利息四萬元、往返新竹與高
    雄協助警方調查之交通費八千元、多次請教律師及代書相關法律問題之費用三千
    元、因應徵而無法獲得工作，租賃房屋，生活基本開銷三萬元部分，均與被告之
    詐欺行為並無相當因果關係，所請自無足取。又被告己○○先前已賠償原告戊○
    ○五萬元，業據原告戊○○於刑事案件所陳述在卷（刑事案件二審卷第八二頁）
    ，自應予扣除，經扣除後，被告應連帶賠償原告戊○○二十二萬八千九百元。
  (三)原告甲○○部分：其主張受有損害為名片印刷費一千六百元、三套西裝共十四萬
    四千元、禮數金三十萬元，共計四十四萬五千六百元，及交付被告丁○○另一筆
    入股金三十萬元一節，均為受被告詐欺所支出，所請即堪採取。
  (四)原告丙○○部分：其主張受有損害為名片印刷費一千六百元、三套西裝費損失七
    萬二千元、禮數金三十九萬四千四百元，共計四十五萬九千元之情，惟其中名片
    印刷費一千六百元、三套西裝費損失七萬二千元、禮數金十八萬四千三百元，共
    計二十五萬七千九百元，係因被告詐欺所支出，堪予採取。至禮數金部分，被告
    二人均否認有收受原告丙○○所交付之禮數金，然原告丙○○係於九十一年五月
    三十日、六月三日、六月三日向旭東旅行社有限公司各刷卡消費九萬二千三百元
    、一萬六千元、七萬六千元之方式交付禮數金予被告二人之事實，有原告丙○○
    所有匯豐銀行信用卡消費對帳單二張在卷可憑（刑事案件偵字卷第四六、四七頁
    ），參諸原告戊○○部分亦係以向旭東旅行社有限公司刷卡消費之方式給付禮數
    金，足徵被告二人確有收受如附表所示之禮數金十八萬四千三百元，應可認定。
    另原告丙○○主張其另交付禮數金現金給公司一個自稱「徐偉」之董事長，第二
    天被告二人知道，他們因此事分成二派等語，準此，該二十萬元應係「徐偉」向
    原告丙○○詐騙之款項，核與被告二人無涉。至原告丙○○主張：共交付禮數金
    三十九萬四千四百元云云，惟除前述十八萬四千三百元外，超過部分之款項原告
    丙○○並未提出任何證據證明係被告詐欺所為，尚難認定，應予駁回。
五、綜上所述，原告基於侵權行為損害賠償請求權，請求被告連帶賠償原告乙○○八
    萬五千六百元，給付原告戊○○二十二萬八千九百元，給付原告甲○○四十四萬
    五千六百元，給付原告丙○○二十五萬七千九百元，及均自起訴狀繕本送達被告
    翌日即九十三年二月二十九日起至清償日止，按年息百分之五計算之法定遲延利
    息，及被告丁○○應給付原告甲○○三十萬元，及自九十三年二月二十九日起至
    清償日止，按年息百分之五計算之法定遲延利息部分，洵屬正當，應予准許。逾
    此部分所為之請求，為無理由，應予駁回。本件事證已明，兩造其餘主張及攻擊
    防禦方法，核與判決結果無涉，爰不一一贅述，附此明。
據上論結：本件原告之訴，為一部有理由，一部無理由，依民事訴訟法第四百六十三
條、第三百八十五條第一項前段、第七十八條、第七十九條但書、第八十五條第二項
，判決如主文。
中　　　華　　　民　　　國　　九十三　　年　　　八　　　月　　三十一　　日
                                                民事第一庭
~B1審判長法　官　黃金石
~B2      法　官　吳登輝
~B3      法　官　魏式璧
正本係照原本作成。
不得上訴。
中　　　華　　　民　　　國　　九十三　　年　　　八　　　月　　三十一　　日
~B法院書記官　唐奇燕
~F0
~T48;
附表
┌────┬─────────┬─────┬──────┬───────┐
│        │到職時間          │名  片  費│置裝費      │禮數金        │
├────┼─────────┼─────┼──────┼───────┤
│丙○○  │九十一年五月間    │一千六百元│三套西裝共  │十八萬四千    │
│        │                  │          │八萬四千元  │三百元        │
├────┼─────────┼─────┼──────┼───────┤
│乙○○  │九十一年七月二日  │一千六百元│三套西裝共  │未繳納        │
│        │                  │          │八萬四千元  │              │
├────┼─────────┼─────┼──────┼───────┤
│戊○○  │九十一年六月二十  │無        │二套西裝共  │二十二萬二千元│
│        │九日              │          │五萬六千元  │九百元        │
├────┼─────────┼─────┼──────┼───────┤
│甲○○  │九十一年六、七月間│一千六百元│三套西裝共  │現金三十萬元  │
│        │                  │          │十四萬四千元│              │
└────┴─────────┴─────┴──────┴───────┘
